【裁判字號】    88,上訴,1984
【裁判日期】    890512
【裁判案由】    貪污治罪條例
【裁判全文】
臺灣高等法院刑事判決                          八十八年度上訴字第一九八四號
    上  訴  人
    即  被  告  甲○○
    選任辯護人  龔維智
                莫家駿
右上訴人因貪污治罪條例案件，不服臺灣臺北地方法院八十七年度訴字第一三五六號
，中華民國八十八年四月二十九日第一審判決（起訴案號：臺灣臺北地方法院檢察署
八十六年度偵字第九七七三號）提起上訴，本院判決如左：
    主  文
原判決撤銷。
甲○○共同連續受公務機關委託承辦公務之人，對於監督之事務，直接圖利，處有期
徒刑壹年陸月，褫奪公權壹年；緩刑肆年。
    事  實
一、甲○○自民國（下同）八十三年七月一日起擔任陸軍克勤新城自治委員會（以下
    簡稱克勤新城自治會）會長，緣國有由財政部國有財產局管理之坐落臺北市○○
    區○○段二小段四二八之十地號，為陸軍克勤新城第二期眷舍預定地，經國防部
    於八十一年十二月間轉交陸軍總司令部後勤司令部（以下簡稱後勤司令部）列管
    ，於八十三年七月廿九日由後勤司令部以治宏字第一九五二號令該部甲型聯合
    保修廠（以下簡稱甲型聯保廠）以克勤新城二期重建地，發現被人民拆除圍籬佔
    用及傾棄廢物，請該廠協助看管及處理，復經甲型聯保廠於八十三年八月十八日
    以仲保二四二五號函請克勤新城自治會協調佔用民人遷離建基地，並代為管理
    ，甲○○為克勤新城自治會之會長，依國防部令頒之「國軍軍眷業務處理作業手
    冊」第三十一條第三款，及「國軍在臺軍眷業務處理辦法」第一百零二條第三款
    規定，負有上級交辦與地方自治之協辦事項之責，為受公務機關委託承辦公務之
    人，竟與負責眷村服務及眷地管理工作之前甲型聯保廠政戰處長林榮彰（另案由
    陸軍總司令部軍法處審理）基於共同圖利克勤新城自治會、黃道明、賴秀佳、真
    實姓名不詳綽號「小林」之成年男子、戴錫銘、汪文康、周義南等人之概括犯意
    ，明知甲型聯保廠僅係協助看護及管理而已，不得為任意處分、使用，於八十三
    年八月間某日，在甲型聯保廠林榮彰辦公室內，與欲使用該地闢為停車場之商人
    黃道明會商，逾越協助代為管理之職務，同意由黃道明每月提供新臺幣（下同）
    三萬元予克勤新城自治會，作為該自治會之福利金，並約定日後該廠欲收回土地
    時應無條件歸還等條件後，於同年十月間將土地交由黃道明、賴秀佳及綽號「小
    林」之人闢為停車場使用，出租予不特定人牟利，每月收入約二十餘萬元，黃道
    明即自該月起至八十四年二月止按月給付三萬元予該自治會。於八十四年五月間
    ，林榮彰與甲○○二人續基於圖利克勤新城之犯意聯絡，同意黃道明復將該停車
    使用權以五十萬元讓渡與戴錫銘、汪文康、周義南等人經營，而由戴錫銘等人按
    月支付三萬元予該自治會，作為福利金。嗣八十四年十月間後勤司令部行文甲型
    聯保廠，副知克勤新城自治會要求該二單位看管完畢，以利興建眷村，甲○○、
    周義南均未依約交還，繼續出租車位，迄八十五年九月間止，共圖利克勤新城自
    治會、黃道明、賴秀佳、綽號「小林」之人、戴錫銘、汪文康、周義南等人約三
    百萬元；甲○○則於偵查中自白上開犯罪事實。
二、案經法務部調查局臺北市調查處移送臺灣臺北地方法院檢察署檢察官偵查起訴。
    理  由
一、訊據上訴人即被告甲○○固坦承上開克勤新城二期眷舍預定地，交由黃道明等人
    使用經營停車場，並自八十三年十月起至八十四年二月止，及八十四年五月起至
    同年十月間止，向黃道明、戴錫銘等人，每月收取三萬元交予克勤新城自治會，
    作為該自治會之福利金之事實，惟矢口否認有何貪污之犯行，辯稱：伊係經林榮
    彰同意將系爭土地交由黃道明闢為停車埸，且管理行為舉凡保存行為、改良行為
    與利用行為均屬之，即不變更管理物之性質，予以使用收益之利用行為如出租出
    借皆係未逾越權限之合法管理行為，自治會因而獲得利益自屬當然，應無不法可
    言，又闢為停車場車實際經營之前，何人能肯定確能獲利，以結果推定伊有主觀
    犯意即有謬誤，伊並無圖利他人之犯意云云。
二、經查，甲○○自八十三年七月一日起擔任克勤新城自治會會長，業據其自承不諱
    ，而上開國有土地，原為國有財產局管理，因為興建眷村而交由國防部，轉交陸
    軍總部，再交由該部後勤司令部列管，由後勤司令部函令所屬甲型聯保廠代為管
    理，並由甲型聯保廠函請克勤新城自治會代為管理，業經證人即國有財產局孟繁
    敏於偵查中及證人林榮彰於偵查、原審審理時證述無訛，並有陸軍後勤司令部八
    十三年七月廿九日治宏字一九五二號函、甲型聯保廠八十三年八月十八日仲
    保二四二五號函稿、財政部國有財產局台灣北區辦事處八十七年十一月十三日台
    財產北處第八七０三一一九五號函、後勤司令部八十七年十二月十六日松練字
    第二六四三三號函、甲型聯保廠八十十八年一月廿九日碣保字第０二六一號函
    在卷可稽，而眷村自治會會長負有上級交辦與地方自治協辦事項之責，業為國防
    部令頒之「國軍軍眷業務處理作業手冊」第三十一條第三款及「國軍在臺軍眷業
    務處理辦法」第一百零二條第三款所明文規定，從而本件被告既為克勤新城自治
    會會長，該自治會復受公務機關委託看管系爭地，其為貪污治罪條例第二條所規
    定之受公務機關委託承辦公務之人，灼然甚明。
三、次查，系爭克勤新城二期眷舍預定地，經甲○○覓得黃道明、賴秀佳及綽號「小
    林」之人整地闢為停車場，並由甲○○帶同黃道明前往甲型聯保廠拜訪林榮彰，
    經林榮彰同意由黃道明經營停車場，並由黃道明按月支付三萬元予上開自治會，
    作為該自治會福利金，嗣再同意由戴錫銘、汪文康、周義南頂讓繼續經營停車場
    牟利，並由戴錫銘按月支付三萬元予該自治會等情，業經證人黃道明、戴錫銘、
    周義南、汪文康於台北市調查處及偵查中證述屬實，且經證人戴錫銘、周義南於
    原審審理中到庭證述明確，復經證人即甲型聯保廠機工保養組組長鄭欽文於偵查
    中證述目睹甲○○帶同黃道明前往拜訪林榮彰在卷，林榮彰雖於原審審理中否認
    其事，然上開情事，業據林榮彰於台北市調查處調查時供承在卷，復經本院向陸
    軍總司令部軍法處調取林榮彰貪污案偵、審卷筆錄影本核閱無訛，林榮彰因本案
    為陸軍總司令部軍法處審理中，其於原審中證詞與自身有利害關係，難免迴護自
    己，自不足採信。又查，被告將土地交由黃道明等人經營停車場使用，由黃道明
    等人按月給付三萬元予克勤新城自治會，該自治會將之視為收入並列帳管理，用
    作該自治會婚喪喜慶等用途，業據證人即該自治會之帳務畢領弟於台北市調查處
    、偵查及原審審理時亦證述無訛，且有該自治會郵政存簿儲金儲金簿影本、克勤
    新城福利金收支明細表在卷可按，被告並未中飽私囊，從而本件被告與林榮彰究
    有無權限將代管之土地交由他人使用，又交由他人使用之所得，是否應解繳國庫
    或得供為自治會使用，則為本案之爭點。
四、再查，上開克勤新城二期眷舍預定地，為非公用財產，並不受國有財產法第二十
    八條規定適用，在不違背行政院原核定之使用目的與用途之原則下，作臨時之使
    用並無不許，業經原審依職權函詢財政部國有財產局，經該局台灣北區辦事處以
    八十七年十一月十三日台財產北處第八七０三一一九五號函覆原審，有該函附卷
    足稽，惟該臨時性使用，仍須由權責機關核准，始得為之，此為法理之所當然，
    本案甲型聯保廠為後勤司令部之下級單位，屬眷村「輔支單位」並非「列管單位
    」，其性質係在協助列管單位提供必要之行政支援單位，不負有關眷村管理與執
    行成敗之責，有八十七年五月七日國防部因應「精實案」眷村輔支單位調整協調
    會會議資料一份附卷足參，而甲型聯保廠於本案僅為代為巡管維護，克勤新城自
    治會則係受甲型聯保廠協助調解佔用民人遷離二期重建基地，並管理維護該村公
    共環境，有甲型聯保廠八十八年一月廿九日碣保字第０二六一號函附卷可憑，
    足證甲型聯保廠或克勤新城自治會均無將該眷村預定地，交由他人闢為停車場經
    營使用之權，被告辯護人猶請求向國防部函查關於眷村自治會之權責等事項，核
    無必要。
五、復查，被告係將上開土地交由黃道明等人使用，並非出租，亦未簽訂任何書面契
    約，僅由黃道明等人按月給付三萬元給克勤新城自治會，做為福利金，而實際上
    黃道明等人在上開土地經營停車場，每月可得約二十萬餘元之利益，業據黃道明
    、戴錫銘、汪文康、周義南等人證述在卷，被告於交付土地前，實難謂無圖利黃
    道明等人之故意。末查，克勤新城自治會代管上開土地，並未取得管理費，且眷
    村自治會之經費係自給自足為原則，其不敷者，得自行籌措，雖有後勤司令部八
    十七年十二月十六日訟練字第二六四三三號函及甲型聯保廠八十八年一月廿九
    日碣保字第０二六一號函附卷足考，而黃道明等人每月支付三萬元予克勤新城
    自治會，亦皆用於自治會，被告並未藏私入己，已如前述，然系爭土地，既為國
    有土地，依國有財產法第七條第一項規定，國有財產收益及處分，依預算程序為
    之，其收入應解國庫。考其立法意旨，國有財產為全國人民所共有，其收益自當
    歸全國人民所共享，非一人所能得私，亦非某一部分特定人所能得私，是以縱被
    告未圖得自己不法之利益，亦無解於圖利克勤新城自治會及黃道明等人不法利益
    之罪責，其上開所辯云云，顯係卸責之詞，不足採信，本件事證明確，被告之犯
    行，堪予認定。
六、按貪污治罪條例於被告行為後，經立法院三讀修正通過，於八十五年十月二十三
    日經總統修正公布，於同年月二十五日生效，修正前貪污治罪條例第六條第一項
    第四款規定對於主管或監督之事務，直接或間接圖利者，處五年以上有期徒刑，
    得併科新臺幣一百萬元以下罰金；修正後之同條例第六條第一項第四款規定對於
    主管或監督之事務，直接或間接圖私人不法之利益者，處五年以上有期徒刑，得
    併科新臺幣三千萬元以下罰金，比較修正前後之貪污治罪條例之規定，以修正前
    之規定，有利於行為人，自應適用修正前之貪污治罪條例之規定處斷。被告將代
    管之國有眷舍預定地交由他人經營停車場使用，圖利克勤新城自治委員會及黃道
    明等人，核其所為，係犯修正前貪污治罪條例第六條第一項第四款之罪。其與林
    榮彰有犯意聯絡及行為分擔，為共同正犯。其以一行為同時圖利克勤新城自治會
    、黃道明、賴秀佳、綽號「小林」者，及另同時圖利克勤新城自治會、戴錫銘、
    汪文康、周義南等人，係一行為觸犯同種之罪名，為想像競合犯，均應分別論以
    一圖利罪；至其圖利賴秀佳及綽號「小林」之部分，公訴人雖未予起訴，然與起
    訴部分，因有想像競合犯之裁判上一罪關係，自得併予審理，附此敘明。又其先
    後多次犯行，時間緊接，犯罪構成要件相同，顯係基於概括犯意為之，為連續犯
    ，依刑法第五十六條規定，以一罪論，並加重其刑。又被告甲○○於偵查中詳述
    上開犯罪事實經過，自屬於偵查中自白，依修正前貪污治罪條例第八條之規定減
    輕其刑；再被告以國有土地交由他人使用，其行為固屬違法，惟其目的在於收取
    福利金供克勤新城自治會運用，並非為一己之私，其惡性尚輕，犯罪情節尚屬輕
    微，本件情輕法重，其犯罪之情狀顯可憫恕，爰依刑法第五十九條之規定減輕其
    刑，並與前述加重部分，依法先加後減，並遞減之。
七、原審予以論科，固非無見，惟查，被告甲○○於偵查中詳述上開犯罪事實經過，
    屬於在偵查中自白，原判決未依法予以斟酌減輕其刑，核有未洽；被告上訴意旨
    雖仍執陳詞飾詞諉卸犯罪固無可取，但原判決既有可議即無可維持，自應撤銷改
    判。爰審酌被告犯罪動機、目的、手段、品行、智識程度、所生損害及犯後態度
    良好等一切情狀，量處如主文所示之刑，並依修正前貪污治罪條例第十六條之規
    定，依其犯罪情節，併予宣告褫奪公權一年，以資儆懲。第查，被告未曾受有期
    徒刑以上刑之宣告，有原審法院被告全國前案紀錄表一紙附卷可憑，被告因出身
    軍人，個性耿直，一時失慮誤觸刑章，經此次偵、審程序及科刑之教訓後，當知
    所警惕，信無再犯之虞，雖其思慮未週但出發點在為眷村自治會謀福利，並無分
    文入己，或嚴重損傷國家法益，實屬情有可原，本院因認所宣告之刑，以暫不執
    行為適當，爰併予宣告緩刑肆年，用勵自新。至被告圖利克勤新城自治會、黃道
    明、賴秀佳、綽號「小林」、戴錫銘、汪文康、周義南等人之三百萬元，並非被
    告所得財物，參諸最高法院五十四年臺上字第二六五號判例意旨，自不能依修正
    前貪污治罪條例第九條第一項之規定，為追繳之諭知，併予敘明。
據上論斷，應依刑事訴訟法第三百六十九條第一項前段、第三百六十四條、第二百九
十九條第一項前段、修正前貪污治罪條例第二條、第六條第一項第四款、第八條、第
十六條、刑法第十一條前段、第二條第一項但書、第二十八條、第五十六條、第五十
五條、第五十九條、第三十七條第二項、第七十四條第一款，判決如主文。
本案經檢察官柯晴男到庭執行職務。
中    華    民    國    八十九    年       五       月        十二      日
                          臺灣高等法院刑事第十二庭
                              審判長法  官  劉  景  星
                                    法  官  陳  博  志
                                    法  官  陳  志  洋
右正本證明與原本無異。
如不服本判決應於收受送達後十日內向本院提出上訴書狀，其未敘述上訴之理由者並
得於提起上訴後十日內向本院補提理由書（均須按他造當事人之人數附繕本）。
                                    書記官  顧倪 淑 貞
中    華    民    國    八十九    年       五       月        十五      日
附錄：本案論罪科刑法條全文
修正前貪污治罪條例第六條
有左列行為之一者，處五年以上有期徒刑，得併科新台幣一百萬元以下罰金：
一、意圖得利，抑留不發職務上應發之財物者。
二、募集款項或徵用土地、財物，從中舞弊者。
三、竊取或侵占職務上持有之非公用私有器材、財物者。
四、對於主管或監督之事務，直接或間接圖利者。
五、對於非主管或監督之事務，利用職權機會或身分圖利者。
前項之未遂犯罰之。


司法院資訊處製作；財團法人民間司法改革基金會備份。
